臺灣高等法院刑事判決
109年度上訴字第4525號
上  訴  人  臺灣桃園地方檢察署檢察官
被      告  吳餘進

上列上訴人因被告違反毒品危害防制條例案件，不服臺灣桃園地
方法院於中華民國109年10月19日所為109年度審訴字第1591號第
一審判決（起訴案號：臺灣桃園地方檢察署109年度毒偵字第240
9號），提起上訴，本院判決如下：
    主  文
原判決撤銷。
本件公訴不受理。
    理  由
一、公訴意旨略以：被告吳餘進基於施用第一級毒品之犯意，於
    民國109年4月8日晚間9時50分為警採尿前回溯96小時內某時
    ，在不詳地點，以不詳方式施用第一級毒品海洛因1次。因
    認被告涉犯毒品危害防制條例第10條第1項之施用第一級毒
    品罪嫌。
二、按起訴程序違背規定者，應諭知不受理之判決，並得不經言
    詞辯論為之，刑事訴訟法第303條第1款、第364條準用第307
    條定有明文。又被告行為後，毒品危害防制條例於109年1月
    15日修正公布、同年7月15日施行，將施用毒品之再犯期間
    由「5年」改為「3年」，並就修正施行後仍於偵查中之案件
    ，規定由檢察官逕依修正後規定處理，此觀同條例第20條第
    3項、第23條第2項、第35條之1第1款規定亦明。是就被告於
    「3年後再犯」之施用毒品行為，檢察官即不得追訴處罰，
    否則其起訴程序當然違背法律規定，應諭知不受理之判決。
三、次按本次修正之毒品危害防制條例第20條第3項及第23條第2
    項，雖僅將原條文之再犯期間由「5年」改為「3年」，惟鑑
    於將施用毒品者監禁於監獄內，僅能短期間防止其接觸毒品
    ，因慣用毒品產生之「心癮」根本無法根除，並慮及毒品條
    例施行多年累積之戒毒經驗及實效，暨逐步擴充之醫療、戒
    癮機構、專業人力、社區支援系統等資源，尤以同條例第24
    條修正，擴大檢察官對施用毒品者附條件緩起訴處分之範圍
    ，使其能視個案具體情形給予適當多元社區處遇。本次修正
    後對於施用毒品者之思維，自應與時俱進，擺脫以往側重於
    「犯人」身分之處罰，著重其為「病患」之特質，並以「治
    療」疾病為出發點，重新評價前揭所謂「3年後再犯」之意
    義。而毒品戒除不易，須經長期且持續之治療，施用毒品者
    既被視為「病患性犯人」，最佳處遇方式即為治療。對於施
    用毒品者之治療方式，有機構外之處遇（如自行赴醫院戒癮
    、附命完成戒癮治療緩起訴處分等），或機構內之觀察、勒
    戒或強制戒治；至對施用毒品者科以刑罰，無非在運用刑罰
    之一般預防功能以嚇阻毒品之施用。監獄為執行場所而非戒
    癮專責機構，針對施用毒品者及其再犯之特性，法務部於10
    6年12月5日頒訂之「科學實證之毒品犯處遇模式計畫」，目
    的即是積極引進地區醫療體系之協助，提供毒癮戒治，落實
    社區追蹤輔導及治療之銜接，俾修復創傷、預防再犯。惟刑
    罰因涉及人身自由之基本權，故於施用毒品初犯時皆以傳統
    之機構外或機構內處遇方式治療，如再施用毒品時，始科以
    刑事責任。而當刑罰處遇仍不能有效幫助施用毒品者改善惡
    習時，即表示無法以此方式發揮治療效果，若繼續施以刑罰
    只具懲罰功能，不僅無法戒除毒癮，更漸趨與社區隔離，有
    礙其復歸社會。基於憲法應保障人民之生存權，及根據每個
    國民生存照顧需要提供基本給付之理念，為協助施用毒品者
    戒除毒癮復歸社會，對於經監獄監禁處遇後仍再犯之施用毒
    品者，更應恢復以機構內、外之治療協助其戒除毒癮。此即
    本次修正毒品危害防制條例第20條第3項關於施用毒品者所
    謂「3年後再犯」係何所指之立法真諦。除檢察官優先適用
    第24條命附條件緩起訴處分處遇（不論幾犯，亦無年限）外
    ，對於施用毒品初犯者，應適用第20條第1項、第2項為機構
    內之觀察、勒戒或強制戒治；若於上開機構內處遇執行完畢
    釋放後，於「3年內再犯」者，依第23條第2項規定，應依法
    追訴；倘於「3年後再犯」自應再回歸到傳統醫療體系機構
    內重為觀察、勒戒或強制戒治之治療。是對於戒除毒癮不易
    者，唯有以機構內、外處遇及刑事制裁等方式交替運用，以
    期能控制或改善其至完全戒除毒癮。故本次修正後所謂「3
    年後（內）再犯」，自應跳脫以往窠臼，以「3年」為期，
    建立「定期治療」之模式。其規定中所謂「3年後再犯」，
    只要本次再犯（不論修正施行前、後）距最近一次觀察、勒
    戒或強制戒治執行完畢釋放已逾3年者，即該當之，不因其
    間有無犯施用毒品之罪經起訴、判刑或執行而受影響（最高
    法院大法庭109年度台上大字第3826號裁定參照）。
四、經查，被告前因施用毒品案件，經送觀察、勒戒後，認有繼
    續施用毒品之傾向，再經送強制戒治，於101年1月16日執行
    完畢釋放，並由臺灣桃園地方檢察署檢察官以102年度戒毒
    偵字第10號為不起訴處分確定。此後被告雖有施用毒品案件
    ，經法院判處罪刑確定及執行完畢之紀錄，惟無再受觀察、
    勒戒或強制戒治之情形，有本院被告前案紀錄表在卷可按。
    本案檢察官起訴被告施用第一級毒品之時間，距被告最近一
    次強制戒治執行完畢釋放已逾3年，屬毒品危害防制條例第2
    0條第3項所規定之「3年後再犯」，不因被告曾犯施用毒品
    罪，經起訴、判刑或執行而受影響，亦即符合「3年後再犯
    」之情形，其在本次修正後之109年7月22日始繫屬於原審法
    院，亦有原審法院收文日期戳之記載可稽（見原審卷第7頁
    ）。依前開說明，檢察官依法不得追訴，其誤向原審法院提
    起公訴，起訴程序當然違背法律規定。雖檢察官於109年6月
    30日偵查終結而對被告起訴，惟該日期僅係檢察官完成起訴
    書之日期，實際上並無訴訟繫屬及訴訟關係，迄109年7月22
    日向原審法院提出起訴書及相關卷證後，始生訴訟繫屬及訴
    訟關係，此際該公訴本身既欠缺訴訟條件，公訴自不合法，
    應諭知公訴不受理之判決。原審未察，為被告有罪之實體判
    決，即有違誤。檢察官執此指摘原判決不當，提起本件上訴
    ，為有理由，應由本院將原判決撤銷，依法為公訴不受理之
    判決，並不經言詞辯論為之。
據上論斷，應依刑事訴訟法第369第1項前段、第364條、第303條
第1款、第307條，判決如主文。
中　　華　　民　　國　　109 　年　　12　　月　　31　　日
              　　刑事第六庭    審判長法　官  劉方慈
                                      法　官  許曉微
                                      法　官  朱嘉川
以上正本證明與原本無異。
如不服本判決，應於收受送達後20日內向本院提出上訴書狀，其
未敘述上訴之理由者並得於提起上訴後20日內向本院補提理由書
（均須按他造當事人之人數附繕本）「切勿逕送上級法院」。
                                      書記官  尤朝松
中　　華　　民　　國　　110 　年　　1 　　月　　5 　　日